【裁判字號】    91,上更(一),301
【裁判日期】    920506
【裁判案由】    給付違約金
【裁判全文】
臺灣高等法院民事判決                          九十一年度上更(一)字第三０一號
    上  訴  人  乙○○
    訴訟代理人  葉海萍律師
    被上訴人    甲○○
    訴訟代理人  陳國堂律師
                陳啟昌律師
右當事人間給付違約金事件，上訴人對於中華民國八十八年六月一日台灣士林地方法
院八十八年度訴字第一七○號判決提起上訴，經判決後，由最高法院發回更審，本院
判決如左：
    主      文
原判決廢棄。
被上訴人應給付上訴人新台幣壹佰伍拾萬仟伍佰柒拾貳元，及自民國八十九年七月
十九日起，至清償日止，按年息百分之十八計算之利息。
第一、二審及發回前第三審訴訟費用由被上訴人負擔。
本判決所命之給付，於上訴人供擔保新台幣伍拾萬貳仟元或同面額之華南商業銀行股
份有限公司萬華分行無記名可轉讓定期存單後，得假執行；但被上訴人如於假執行程
序實施前，預供擔保新台幣壹佰伍拾萬仟伍佰元，得免為假執行。
    事      實
甲、上訴人方面：
一、聲明：如主文第一、二項所示，並願供擔保請准宣告假執行。
二、陳述：除與原判決及本院前審判決記載相同部分，予以引用外，並補稱略以：
    (一)系爭土地買賣契約書（下稱系爭買賣契約書）第七條所約定兩造應負之義務，
      應由兩造各就自己之義務負責，顯見系爭土地上之墳墓遷葬事宜，上訴人僅有
      負擔費用之義務，被上訴人則有負責出面處理及提供相關文件之義務。
    (二)被上訴人之契約義務與其他土地共有人（即其他賣主）之義務履行應不生法律
      上之關係；蓋上訴人係與各個共有人分別簽訂土地買賣契約，各共有人間並無
      契約當事人關係。
    (三)被上訴人主張渠曾將其祖先之墳墓遷移云云，為上訴人所不知悉，亦與其違約
      之事實無關。
    (四)被上訴人既未就系爭墳墓之遷葬履行任何「出面處理及提供遷移所需之一切相
      關文件」，自屬遲延給付。
    (五)上訴人應負擔之遷葬費用與被上訴人之給付遲延無關。
    (六)被上訴人應負責出面處理墳墓遷葬，係渠於簽訂系爭買賣契約書時所自願承擔
      之義務，要無不公平可言。
    (七)上訴人與其他土地共有人之履約付款情形，與被上訴人之契約義務履行無關。
    (八)上訴人確已依法催告被上訴人履行契約義務，被上訴人逾期不為任何給付，上
      訴人自得解除契約。
三、證據：援用原審及發回前本院之立證方法。
乙、被上訴人方面：
一、聲明：(一)上訴及擴張之聲明均駁回。
          (二)如受不利判決，願預供擔保請准宣告免為假執行。
二、陳述：除與原判決及本院前審判決記載相同部分，予以引用外，並補稱略以：
    (一)本件爭議乃在系爭買賣契約書第七條約定：「本買賣土地標的物上之地上物及
      地下物之拆除補償及遷移費用由買方負責。賣方負責出面處理及提供遷移所需
      之一切相關文件」，並非如最高法院發回意旨所稱已表示當事人之真意。
    (二)被上訴人並未曾向上訴人稱系爭土地上之墳墓均為被上訴人家族先人及親族故
      舊所葬，遷葬絕無問題等語，且依常情亦不可能二百餘座墳墓，均為被上訴人
      之家族先人及親族故舊。
    (三)按系爭買賣契約書第六條所約定：「本買賣標的物上，賣方保證並無任何負擔
      ，否則賣方應於買方支付第二次款前，負責排除之」，該條約定之「負擔」，
      當然不包括墳墓在內，而係針對系爭土地上共有人自行設定而得獨力排除之抵
      押權而言。
    (四)上訴人謂被上訴人原任職台北市政府社會局殯葬管理處，對墳墓遷移應備文件
      、所需程序瞭若指掌，與事實不符。
    (五)依系爭買賣契約書第七條之約定，與兩造間於民國（下同）八十一年四月一日
      所簽訂之土地買賣預約書第八條約定：「買賣土地標的物上之地上物及地下物
      之遷移由買方負責。賣方負責提供買方應遷移所需之一切相關証件。並從旁為
      必要之協助」，二者間就遷移墳墓係由何人負責處理有完全不同之約定。
    (六)上訴人主張解除契約之程序與法律規定有違，自不生效力。
三、證據：除援用原審及發回前本院之立證方法外，並補提出土地買賣預約書、土地
          買賣契約書、地政異動資料索引、台灣台北地方法院八十七年度重訴字第
          二二四號民事判決及確定證明書為證。
    理    由
一、本件上訴人起訴主張：伊於八十一年五月十五日以新台幣（下同）三千三百三十
    三萬三千元，向被上訴人購買其所有坐落台北市○○區○○段二小段八九－一、
    九二、九二－一、一０三、一０四、一０四－一、一一四、一一四－一、一一四
    －二、一一四－三、一一四－四地號十一筆土地所有權應有部分各十五分之一，
    伊已依約給付價金一千萬元。詎被上訴人未依系爭買賣契約書第七條之約定，遷
    移系爭土地上之二百餘座墳墓，伊已先後於八十七年五月二十九日（見原審卷第
    七二頁至第七五頁）及八十七年七月十七日（見原審卷第七六頁至第八五頁）兩
    次以存證信函限期催告被上訴人依約履行未果，不得已始於八十七年八月二十四
    日以存證信函向被上訴人表示解除系爭買賣契約（見原審卷第八六頁至第九一頁
    ）。被上訴人自應依系爭買賣契約書第十條第二項約定，賠償伊按已付價金二倍
    計算之罰款，爰先請求其中一百四十二萬三千五百七十二元（見原審卷第五頁背
    面）等情，求為命被上訴人如數給付並加付自八十七年八月二十六日起至清償日
    止，按年息百分之十八計算利息之判決。嗣於本院前審擴張求為命被上訴人給付
    一百五十萬三千五百七十二元，並減縮自擴張之訴書狀繕本送達之翌日即八十九
    年七月十九日起至清償日止，按年息百分之十八計算利息之判決（見本院上字卷
    第一九三、一九七頁）。
    被上訴人則以：系爭土地上之墳墓應由上訴人負責遷移，伊僅有輔助上訴人之義
    務。況依系爭買賣契約書之約定，上訴人應負擔遷移墳墓之費用，惟上訴人竟拒
    絕提供，伊亦無從與墓主進行協商云云，資為抗辯。
二、本件經依民事訴訟法第四百六十三條準用同法第二百七十條之一第一項第三款規
    定，整理並協議簡化爭點及不爭執點後，兩造同意就本院九十二年二月二十四日
    準備程序中，兩造協議簡化之爭點為主張及辯論（見本院更(一)卷第九三頁、第八
    三頁至第九○頁）。經查系爭十一筆土地係被上訴人與訴外人林宏才、林元才、
    林式斌、林仰嵩、林張秀英、郭林鈴美、林淑樁、林洺濤、林克明、林則雄、林
    澄雄、林華雄等十三人所共有，被上訴人就各筆土地所有權應有部分均為十五分
    之一。各共有人於八十一年五月十五日按其應有部分分別與上訴人訂立買賣契約
    書，由上訴人以總價金五億元買受，各共有人按其應有部分計得價金，被上訴人
    所應得價金為三千三百三十三萬三千元，上訴人已於簽訂系爭買賣契約書時給付
    被上訴人一千萬元。系爭十一筆土地僅小部分為平地，大部分係山坡地，於立約
    時，其上有二百餘座墳墓，須遷移始能整體開發使用，且系爭買賣契約書第七條
    、第九條及第十條第二項之約定，係屬加重賣方責任之約定，為預約內容所無之
    事實，為兩造所不爭執（見本院更(一)卷第九三、九○頁），並有土地登記謄本、
    土地買賣契約書及土地買賣預約書可稽（見本院更(一)卷第十二頁至第六一頁），
    自堪信為真實。
三、茲僅就兩造之爭執點，分述如左：
    (一)按解釋契約，固須探求當事人立約時之真意，不能拘泥於契約之文字，但契約
      文字業已表示當事人真意，無須別事探求者，即不得反捨契約文字而更為曲解
      既已明白約定：「本買賣土地標的物上之地上物及地下物之拆除補償及遷移費
      用由買方（指上訴人）負責。賣方（指被上訴人）負責出面處理及提供遷移所
      需之一切相關文件」（見原審卷二七頁、本院更(一)卷第三七頁），顯已表示系
      爭土地上之地上物及地下物之拆除、遷移，應由被上訴人負責出面處理，僅費
      用應由上訴人負責（參照最高法院九十一年度台上字第二一九五號判決本次發
      回意旨），亦即系爭土地上之墳墓遷葬事宜，上訴人僅負有負擔費用之義務，
      而被上訴人則負有負責出面處理及提供相關文件之義務。
    (二)次按共有物之處分，應得共有人全體之同意，為民法第八百十九條第二項所明
      定。上訴人既於同時同地分別與系爭土地之全體共有人十三人訂立土地買賣契
      約書，應認為已得共有人全體之同意，自屬有效。而上訴人分別與各共有人所
      簽訂土地買賣契約書，於第七條均已明白約定：「本買賣土地標的物上之地上
      物及地下物之拆除補償及遷移費用由買方（指上訴人）負責。賣方（指被上訴
      人、或他共有人）負責出面處理及提供遷移所需之一切相關文件」（見原審卷
      第二七頁至第四八頁），且其復於與除被上訴人及林宏才、林元才外之其餘共
      有人林澄雄等十人分別所簽訂之土地買賣契約書第十一條均約定：「買賣雙方
      於簽訂本契約書後，若有任何賣方所有權權利持分人違約反悔時，視為全體賣
      方權利持分人共同違約反悔」（見原審卷第二七頁至第四八頁），並與被上訴
      人及林宏才、林元才三人分別所簽訂之土地買賣契約書第十一條亦均約定：「
      買賣雙方於簽訂本契約書後，賣方所有權權利持分人違約反悔時，視為違約反
      悔」（見原審卷第二七頁至第四八頁），被上訴人自應就系爭土地上之全部墳
      墓遷葬事宜出面處理，以履行出賣人所應負之責任。
    (三)被上訴人所應負之前開遷移墳墓義務，無論係依系爭買賣契約書第六條之約定
      ，應於「買方支付第二次款前」為之，抑或係依第七條之約定（見本院更(一)卷
      第三七頁），均屬無確定期限之給付，依民法第二百二十九條第二項前段之規
      定，固須經上訴人催告而未為給付，始負遲延責任。惟上訴人已於八十七年五
      月二十九日以台北南海郵局第八四八號存證信函定二個月期限催告被上訴人負
      責出面處理墳墓遷葬事宜（見原審卷第七二頁至第七五頁），嗣上訴人又再於
      八十七年七月十七日以台北法院郵局第三０七號存證信函定一個月期限催告被
      上訴人履行上開義務（見原審卷第七六頁至第八五頁），且為被上訴人所自認
      之九十二年三月十八日言詞辯論期日仍自認有一百五、六十座墳墓遷葬有困難
      八十七年八月二十四日以台北南海郵局第一四四六號存證信函向被上訴人表示
      解除兩造間所訂立之系爭買賣契約（見原審卷第八六頁至第九三頁），因與民
      法第二百五十四條規定不合，尚難認已發生合法解除契約效力。惟依系爭買賣
      契約書第十條第二項約定：「賣方（指被上訴人）違約時，買方（指上訴人）
      得要求賣方依約繼續履行或要求賣方賠償二倍買方所有已支付賣方之土地價款
      及其他處理土地費用與任何規費，並加計依三商銀一年期放款利率二倍之罰款
      」（見原審卷第二八頁）以觀，上訴人仍得向被上訴人請求違約罰款。
    (四)上訴人依約定，固應負擔遷葬之費用，惟被上訴人從未請求上訴人負擔任何墳
      墓遷葬之費用，且被上訴人迄今仍自認有一百五、六十座墳墓遷葬有困難，已
      如前述，顯難認上訴人就系爭墳墓遷葬費用之負擔應負給付遲延責任。
四、綜上所述，上訴人依據系爭買賣契約書第十條第二項之約定（見原審卷第二八頁
    ），固得請求被上訴人賠償按其已支付價金一千萬元二倍即二千萬元，並加計依
    三商銀一年期放款利率二倍之罰款，而上開罰款性質上屬於損害賠償額預定違約
    金，為兩造所自認（見本院更(一)卷第一二九頁），兩造間所為上開違約金數額之
    約定究有無過高，頗值斟酌，惟上訴人在本件僅請求其中一百五十萬三千五百七
    十二元及自擴張之訴書狀繕本送達之翌日即八十九年七月十九日起，至清償日止
    ，按起訴時華南商業銀行股份有限公司短期放款利率百分之九（見原審卷第十一
    頁）之二倍即年息百分之十八計算之利息（見本院上字卷第一九三、一九七頁）
    ，顯無過高情事，自屬應予准許。從而原審就擴張聲明前之原訴所為上訴人敗訴
    之判決，尚有未洽，上訴論旨指摘原判決不當，求予廢棄改判，為有理由。末查
    本判決所命之給付，兩造既均陳明願供擔保，以代釋明，聲請宣告假執行或免為
    假執行，經核均與規定相符，爰分別酌定相當之擔保金額，併予准許。
五、至兩造其餘之攻擊或防禦方法及未經援用之證據，經本院斟酌後，認為均不足以
    影響本判決之結果，自無逐一詳予論駁之必要，併此敘明。
六、據上論結，本件上訴及擴張之聲明均為有理由，依民事訴訟法第四百五十條、第
    七十八條、第四百六十三條、第三百九十條第二項、第三百九十二條，判決如主
    文。
中      華      民      國    九十二    年      五      月      六      日
                                民事第十三庭
                                    審判長法  官  林  鄉  誠
                                          法  官  鄭  威  莉
                                          法  官  王  聖  惠
右正本係照原本作成。
被上訴人如不服本判決，應於收受送達後二十日內向本院提出上訴書狀，其未表明上
訴理由者，應於提出上訴後二十日內向本院補提理由書狀（均須按他造當事人之人數
附繕本）上訴時應提出委任律師或具有律師資格之人之委任狀；委任有律師資格者，
另應附具律師資格證書及釋明委任人與受任人有民事訴訟法第四百六十六條之一第一
項但書或第二項（詳附註）所定關係之釋明文書影本。
中      華      民      國    九十二    年      五      月      七      日
                                          書記官  陳  樂  觀
附註：
民事訴訟法第四百六十六條之一（第一項、第二項）：
對於第二審判決上訴，上訴人應委任律師為訴訟代理人。但上訴人或其他法定代理人
具有律師資格者，不在此限。
上訴人之配偶、三親等內之血親、二親等內之姻親，或上訴人為法人、中央或地方機
關時，其所屬專任人員具有律師資格並經法院認為適當者，亦得為第三審訴訟代理人
。


司法院資訊處製作；財團法人民間司法改革基金會備份。
